最　高　行　政　法　院　判　決　　　　　　　　　　九十一年度判字第四○一號
　　原　　　告　甲○○
　　被　　　告　財政部高雄市國稅局
　　代　表　人　鄭宗典
右當事人間因綜合所得稅事件，原告不服行政院中華民國八十九年三月二十九日台八
十九訴字第○九○二七號再訴願決定，提起行政訴訟。本院判決如左：
　　主  文
再訴願決定、訴願決定及原處分均撤銷。
訴訟費用由被告負擔。
　　事  實
緣被告依據抵押權設定資料，以大總建設股份有限公司（以下簡稱大總公司）將所有
坐落台北縣永和市○○段二五二地號土地及其上二四二八、二四二九、二四三○、二
四三一建號建物設定抵押權予原告，擔保權利價值為本金最高限額新台幣（下同）七
二、八○○、○○○元，原告之權利範圍為十三分之一即五六○萬元，存續期間自八
十五年二月二十五日至八十六年二月二十四日，約定按年息四厘計算利息，以及原告
向法院聲明實現上開抵押權等資料，乃核定原告八十六年度抵押利息所得三三、七五
三元，併課原告配偶賴靜源當年度綜合所得稅。原告不服，申經復查結果，未准變更
，提起訴願、再訴願亦遭駁回，遂提起本件行政訴訟，茲摘兩造訴辯意旨於次：
原告起訴意旨略謂：一、按所得稅之徵收，以已實現之所得為限，不包括可能所得在
內。鈞院六十一年判字第三三五號著有判例：又抵押權人已舉證證明確未收到利息者
，被告不得徒憑地政機關登記資料認定抵押權人有利息所得，而課徵利息所得稅。亦
有鈞院六十九年度判字第二七四號判決可資參照。二、查本件原告與訴外人陳怡如、
吳居福、黃清文、李之剛、陳乾銘、程慧芳、何紀容、杜麗美、凌子達、凌覺先、曹
如金、李杜翠蘭等十二人，共同以隱名合夥關係投資大總公司所興建之『大總廣場』
案，為求所投入之資金有充分之保障，乃要求大總公司提供坐落永和市○○段第二五
二地號土地，及其上二四二八、二四二九、二四三○、二四三一建號建物（即『大總
廣場』案之完工待售房地）予原告及訴外人陳怡如等十二人設定第三順位之本金最高
限額柒仟貳佰捌拾萬元抵押權（原告之權利範圍為十三分之一），其目的無非是希望
大總公司就銷售『大總廣場』案之房地所得能優先分配予隱名合夥人，藉以保障權益
。三、因原告及訴外人陳怡如等十二人設定系爭抵押權登記之目的係為保障權益，而
非真正借款，自無利息支付之事實可言，此有大總公司之說明書可稽，又大總公司八
十五年度帳冊利息支出中復無任何一筆支出係支付原告之利息，亦足資證明原告自大
總公司並無任何利息收入，揆諸首揭判例、判決，原告自無需繳納抵押利息所得稅捐
。此稽諸與原告同為大總公司隱名合夥人之投資人杜金生、杜太川二人因與本件相同
之抵押權被其所屬財政部台灣省南區國稅局高雄縣分局稽徵所核課利息所得稅，該二
人依法申請復查，經該屬稽徵所向財政部台灣省北區國稅局中和稽徵所查證，財政部
台灣省北區國稅局中和稽徵所向大總公司查證，確認大總公司於八十五年度之帳冊中
確無支出利息予原告等人之資料，因而獲更正核定免列該項利息收入在案。茲原告與
杜金生、杜金川同為大總公司之隱名合夥人，於大總建設既無利息所得，自無需申報
於該年度所得項下，被告以原告漏列前開利息所得為由，核課原告補納稅金，顯有誤
會。四、再查，被告以地政機關登記資料核課原告稅金固非無據，惟查地政機關之登
記資料，僅能證明抵押借款之事實，至抵押權借款後，利息有無按期給付，乃係另一
事實，自需另以證據證明，蓋抵押借款後，不按約定給付利息者，事所恒有，故不能
僅依登記資料即推定債權人已按期收取利息，且依舉證責任分配之原則，原告既否認
收取利息，被告自應就原告已收取利息之積極事實負舉證責任，乃被告竟責原告證明
其未收到利息，顯已顛倒舉證責任分配之原則，何況原告已提出債務人大總公司說明
書、大總公司八十五年度帳冊利息支出及財政部台灣省南區國稅局高雄縣分局與訴外
人杜金生、杜太川之函文作為未自大總公司收取任何利息之證明，倘被告仍不予採信
，則依上開舉證責任分配之原則，被告應就原告確已收取利息之事實，提出證明，鈞
院八十八年度判字第三五三九號判決亦採同上見解，詎被告迄未舉證證明原告確已收
取利息無誤，徒憑地政機關登記資料認定原告已有利息所得，而課徵利息所得稅，自
難昭折服。五、又查，大總公司自八十四年起財務狀況已不理想，獨立興建『大總廣
場』案已顯吃力，乃於八十五年間向原告及訴外人陳怡如等十二人集資，以隱名合夥
之方式籌措資金，俾使『大總廣告』案繼續興建，惟大總公司彼時已無支付利息之能
力，此觀大總公司之支出帳冊即明。『大總廣場』案興建完成後，適逢國內經濟不景
氣，房地產業蕭條，銷售情形極不理想，『大總廣場』終遭抵押權人請求台灣板橋地
方法院民事執行處拍賣求償，屢次流標，無人應買，嗣由第二順位抵押權人承受後拍
定，據該處分配表記載並無剩餘金額可供分配予第三順位（含）以下抵押權，則原告
及訴外人陳怡如等十二人之股金確已無法收回。六、末查，系爭抵押權之權利存續期
間自八十五年二月二十五日起至八十六年二月二十四日止，歷八十五、八十六兩年度
，被告就系爭抵押權補徵原告八十六年度利息所得之處分，經原告提出與本件相同之
資料、文件證明後，被告已將原補徵處分更正註銷在案，惟獨八十五年部分遲遲未採
同一認定，被告就同一事件之認事用法，竟採南轅北轍之兩種認定標準，實難令原告
甘服。又系爭抵押權設定登記之權利人共十三人，原告為十三名合夥人中之一員，訴
外人杜太川及杜金生與原告同為大總公司之隱名合夥人，與原告同為系爭抵押債權之
權利人，因該二人之住居所與原告分屬二不同稽徵機關管轄（杜某二人為財政部台灣
省南區國稅局高雄縣分局稽徵所，原告為財政部高雄市國稅局），致有不補徵稅金及
應補徵稅金之兩種截然不同之認定，則我國課稅之標準顯然非依法律為據，而係以受
理機關及承辦人之主觀認定，因機關因人而異，顯非公允。七、綜上所述，原處分及
訴願、再訴願決定均未查明事實，顯有違誤，請判決撤銷之等語。
被告答辯意旨略謂：一、按公債、公司債、金融債券、各種短期票券、存款及其他貸
出款項利息之所得，應課徵個人綜合所得稅，為行為時所得稅法第十三條及第十四條
第一項第四類所明定。次按「個人綜合所得稅之課徵係以收付實現為原則，有利息約
定之抵押借款業已登記於公文書，稅捐稽徵機關對債權人即可作有按時收取利息之推
定，苟債權人主張未收付實現有利於己之事實者，應負舉證責任。」鈞院著有七十年
判字第一一七號判例可資參照。又按最高法院六十二年台上字第七七六號判例意旨，
最高限額抵押，應查明實際發生債權額後，再依約定利息核計所得。二、經查本件係
屬最高限額抵押權之設定，又查原告之債權額為五六○萬元，有台灣板橋地方院民事
執行處提供之原告民事聲明狀影本附案可稽，被告初查依據上述設定資料，核定本年
度利息所得三三、七五三元，揆諸首揭規定，並無不合，請予維持。三、原告雖提示
大總公司之財物費用帳頁影本主張其未收取利息等語，惟查該帳載與原告前開民事聲
明狀不符，且經核前開民事聲明狀，尚乏未收取利息之聲明，是其主張無利息所得，
核難採據；又主張他案部分共同抵押權人之利息所得，業經所轄稽徵機關辦理更正等
情，查上開更正註銷案應係所轄稽徵機關根據台灣省北區國稅局中和稽徵所通報資料
逕為更正註銷，未實際調查審究應否課徵利息所得所致，又有關原告八十五年度部分
被告亦依據上述抵押權設定資料核課利息所得，並無認定不同情事，有八十五年度核
定通知書附卷可稽，原告只八十六年度經被告更正註銷，而八十五年度為採同一認定
，尚有誤解，併此敘明。四、基上論結，本件訴訟並無理由，請予駁回，以維稅政等
語。
　　理  由
本件被告依據抵押權設定資料，以大總公司將所有坐落台北縣永和市○○段二五二地
號土地及其上二四二八、二四二九、二四三○、二四三一建號建物設定抵押權予原告
，擔保權利價值為本金最高限額七二、八○○、○○○元，原告之權利範圍為十三分
之一即五六○萬元，存續期間自八十五年二月二十五日至八十六年二月二十四日，約
定按年息四厘計算利息，以及原告向法院聲明實現上開抵押權等資料，乃核定原告八
十六年度抵押利息所得三三、七五三元，併課原告配偶賴靜源當年度綜合所得稅。並
以本件原告雖提示大總公司之說明書主張為擔保其投資金額實際並無借貸，惟查該民
事聲明狀，尚乏未收取利息之聲明，而所提示之大總公司帳頁及傳票亦無法證明原告
確未有收取利息，是主張無利息所得，核難採據等語為由，駁回原告復查之申請，一
再訴願決定亦予以維持，固非無見。按「個人綜合所得稅之課徵係以收付實現為原則
，有利息約定之抵押借款業已登記於公文書，稅捐稽徵機關對債權人即可作有按時收
取利息之推定，苟債權人主張未收付實現有利於己之事實者，應負舉證責任。」本院
固著有七十年度判字第一一七號判例。惟此係就一般情形而予推定，若貸款情形有違
常態，仍應由稅捐稽徵主管機關依職權調查事實，是債權人茍已提出相當證據證明其
未收到利息，即難謂未盡舉證責任，仍應由稅捐稽徵機關查明債權人確已收取該利息
。不得以債權人未盡舉證責任，遽認應負不利益之結果。本件原告主張：其與訴外人
陳怡如、吳居福、黃清文、李之剛、陳乾銘、程慧芳、何紀容、杜麗美、凌子達、凌
覺先、曹如金、李杜翠蘭等，共同以隱名合夥關係投資大總公司所興建之『大總廣場
』案，為求所投入之資金有充分之保障，乃要求大總公司提供坐落永和市○○段第二
五二地號土地，及其上二四二八、二四二九、二四三○、二四三一建號建物（即『大
總廣場』案之完工待售房地）予原告及訴外人陳怡如等，設定第三順位之本金最高限
額七千二百八十萬元抵押權，每人權利範圍為十三分之一，其目的無非希望該銷售房
地所得能優先分配予隱名合夥人，以保障權益，而非真正借款，自無利息支付之可言
，嗣因國內經濟不景氣，房地產業蕭條，該「大總廣場」終遭債權人聲請臺灣板橋地
方法院民事執行處拍賣求償，但屢次流標，無人應買，最後由第二順位抵押權人承受
，並無任何餘額可供分配予原告及陳怡如等合夥人，又同樣情況之訴外人杜金生、杜
太川與原告同為系爭抵押權之權利人，彼等被財政部臺灣省南區國稅局高雄縣分局核
課利息所得稅，依法申請複查，亦經查明獲更正免列該項利息收入等情，除據原告陳
明綦詳，並有大總公司出具之說明書，八十六年度帳冊、臺灣板橋地方法院民事執行
處八十六年度民執實字第四五九一號通知，財政部臺灣省南區國稅局高雄縣分局八十
七年五月六日南區國稅高縣徵字第八七○二○七四○號號及八十七年十月二十一日南
區國稅高縣徵字第八七○四六五九二號函在卷足憑，足見原告所訴並非無據。被告以
本件抵押權有利息約定之抵押借款業已登記於公文書，稅捐稽徵機關對債權人即可作
有按時收取利息之推定，固非無據，惟原告既已提出相當證據證明未收到利息，已如
前述，揆諸前開法律說明，尚難遽以抵押權之登記推定原告有此利息收入，而應由被
告另行舉證證明原告確實收到本案利息。再查，原告向臺灣板橋地方法院聲明實施抵
押權之聲明狀僅記載其係抵押權債權人，並未聲明其為借款之債權人，此亦有該聲明
狀附於原處分卷可稽，雖原告未於該聲明狀表明未付利息，惟原告自始即主張本件抵
押權係保障投資金額，因非借款自無利息收入，故其主張未收利息乙節，與所述事實
，尚無矛盾，自難因此認定其有利息收入。被告以原告之主張與其民事聲明狀不符，
及該民事聲明狀尚乏未收取利息之聲明，因認原告主張無利息所得非可採云云，不無
率斷。又原告主張訴外人杜太川及杜金生與原告同為大總公司之隱名合夥人，而彼等
利息所得業經財政部臺灣省南區國稅局註銷等情，為被告所不爭執，雖被告以上開更
正註銷案係所轄稽徵機關根據臺灣省北區國稅局中和稽徵所通報資料逕為更正，未實
際調查審究應否課徵利息所得所致等語，惟查中和稽徵所前開八七○一五六七二號函
就其認定本件抵押權設定未收到利息之理由明甚詳，被告如認該通報不足取，即有
應就中和稽徵所所查復之事實，即「依大總公司檢送八十五年度營所申報書，利息支
出未含私人借款利息支出，另依大總公司八十五年支票已為拒絕往來戶，所言未收到
利息乙事，尚屬可信」乙節（見本院九十年度判字第一○三七號及地一○四八號判決
），再予查明有何事證足以推翻該函所述事實之責。本件抵押債務人大總公司於同一
日（八十五年二月十五日）同時向原告等五十名債權人抵押借款，除其中三人外，餘
每人債權額均為五百六十萬元，年息四厘，則大總公司每月應付之利息金額龐大，苟
確有支付利息，應有資金之來源及付息之流程，若謂全以現金支付而全無紀錄可憑，
殊非常理。於此情形，應由被告依職權查明，始與職權探知主義原則及上揭判例意旨
相符。從而被告未調查審酌上述各節，遽為核定原告利息所得，並課原告配偶賴靜源
當年度綜合所得稅，即有可議，一再訴願決定未予糾正，亦有未合。原告據以主張撤
銷，非無理由，應由本院將再訴願決定、訴願決定及原處分（復查決定）均撤銷，由
被告重新查明，另為適法之處分，以昭折服。
據上論結，本件原告之訴為有理由，爰依行政訴訟法施行法第二條、行政訴訟法第九
十八條第三項前段，判決如主文。
中　　華　　民　　國　　九十一　　　年　　　三　　　　月　　　十四　　　日
                    最 高 行 政 法 院  第 三 庭
                                審 判 長 法  官　　　葉　振　權
                                         法  官      林　家　惠
                                         法  官　　　吳　錦　龍
                                         法  官　　　劉　鑫　楨
                                         法  官　　　吳　明　鴻
右  正  本  證  明  與  原  本  無  異
　　　　　　　　　　　　　　　　　　　　 法院書記官　陳  盛  信
中　　華　　民　　國　　九十一　　　年　　　三　　　　月　　　十四　　　日
